【裁判字號】    97,訴,125
【裁判日期】    980805
【裁判案由】    給付保險費
【裁判全文】
臺灣臺東地方法院民事判決               97年度訴字第125號
原      告  丁○○
訴訟代理人  李泰宏律師
被      告  國華人壽保險股份有限公司
法定代理人  甲○○
訴訟代理人  乙○○
            丙○○
上列當事人間請求給付保險金事件，本院於民國98年7 月22日言
詞辯論終結，判決如下：
    主  文
原告之訴及假執行之聲請均駁回。
訴訟費用由原告負擔。
    事實及理由
一、原告主張：訴外人即原告配偶周文和以原告為受益人於95年
    間與被告續訂團體保險契約（下稱系爭契約），約定周文和
    在系爭契約有效期間內，因遭遇意外傷害事故，致其身體蒙
    受傷害而殘廢或死亡時，被告應依約給付保險金，惟周文和
    因飲酒後騎車，吐氣或血液所含酒精成分超過道路交通法令
    規定標準者，致成死亡、殘廢或傷害時除外；嗣周文和於96
    年2月2日19時許，因飲酒後血液所含酒精成分已經超過道路
    交通法令規定標準（周文和經行政院衛生署署立臺東醫院於
    同日21時17分許實施抽血檢測，測得其血液酒精濃度高達27
    0 mg/dl），卻仍騎乘車牌號碼3JA-228號機車，沿臺東縣臺
    東市○○○○道慢車道由西向東行駛，以致行經馬亨亨大道
    與勝利街口時撞及路燈控制箱而當場死亡；然周文和雖因飲
    酒後騎車致成死亡，所應負擔之過失責任比例僅有70％而已
    ，參以消費者保護法第11條、第11條之1、第12條及民法第2
    47條之1 等規定，被告當無完全拒絕給付保險金之理，爰提
    起本件訴訟，請求被告給付依保險金總額新臺幣（下同）6,
    000,000 元30％計算之保險金。並聲明：(一)被告應給付原告
    1,800,000元，及自起訴狀繕本送達翌日即97年11月5日起至
    清償日止按年息5％ 計算之利息；(二)願供擔保請准宣告假執
    行。
二、被告則以：系爭契約並無顯失公平之處，亦不因消費者保護
    法之規定而受影響，原告請求比例給付實屬無據等語，資為
    抗辯。並聲明：(一)原告之訴及假執行之聲請均駁回；(二)如受
    不利判決，願供擔保請准宣告免為假執行。
三、兩造不爭執之事實
  (一)周文和以原告為受益人於95年間與被告續訂系爭契約，約定
    周文和在系爭契約有效期間內，因遭遇意外傷害事故，致其
    身體蒙受傷害而殘廢或死亡時，被告應依約給付保險金，惟
    周文和因飲酒後騎車，吐氣或血液所含酒精成分超過道路交
    通法令規定標準者，致成死亡、殘廢或傷害時除外。
  (二)嗣周文和於96年2月2日19時許，因飲酒後血液所含酒精成分
    已經超過道路交通法令規定標準（周文和經行政院衛生署署
    立臺東醫院於同日21時17分許實施抽血檢測，測得其血液酒
    精濃度高達270 mg/dl），卻仍騎乘車牌號碼3JA-228號機車
    ，沿臺東縣臺東市○○○○道慢車道由西向東行駛，以致行
    經馬亨亨大道與勝利街口時，撞及路燈控制箱而當場死亡。
  (三)上開死亡結果之發生，周文和因飲酒後騎車而與有過失，所
    應負擔之過失責任比例為70％。
四、兩造之爭點及本院得心證之理由
    經兩造整理並協議簡化爭點，本件爭點厥為：被告依據系爭
    契約關於除外責任之約定拒絕給付，有無理由？茲析述本院
    得心證之理由如下：
  (一)按保險人對於由不可預料或不可抗力之事故所致之損害，負
    賠償責任；但保險契約內有明文限制者，不在此限；保險法
    第29條第1 項定有明文。又保險之目的，係多數人就特定之
    危險透過保險制度，分散風險，以獲得保障，並由保險人事
    前評估其承受之風險，經由保險費之收取，將該風險轉嫁由
    多數之要保人共同分擔；是保險人與要保人約定就被保險人
    之特定高危險行為排除於承保範圍外，不僅能促使少數被保
    險人事前審慎評估其恣意行為之後果，減少危險事故之發生
    ，且能避免不當轉嫁風險與多數要保人，使要保人能於合理
    範圍內負擔保險費之支出；因之，為達風險合理分擔，充分
    發揮保險功能之目的，倘被保險人之高危險行為為保險契約
    所明文限制，且該行為與保險事故之發生有相當因果關係，
    即應認該行為符合保險契約約定條款所定與保險事故之發生
    有直接關係，而得為保險人除外責任之原因。準此，系爭契
    約第21條第1項第3款約定：「被保險人因下列原因致成死亡
    、殘廢或傷害時，本公司不負給付保險金的責任。……三、
    被保險人飲酒後駕（騎）車，其吐氣或血液所含酒精成份超
    過道路交通法令規定標準者。」即難遽謂有何顯失公平之情
    形。原告援引消費者保護法第11條、第12條及民法第247 條
    之1 等規定，主張被告應依過失責任比例給付保險金云云，
    自無足採。
  (二)次按「企業經營者與消費者訂立定型化契約前，應有三十日
    以內之合理期間，供消費者審閱全部條款內容。違反前項規
    定者，其條款不構成契約之內容。但消費者得主張該條款仍
    構成契約之內容。中央主管機關得選擇特定行業，參酌定型
    化契約條款之重要性、涉及事項之多寡及複雜程度等事項，
    公告定型化契約之審閱期間。」固為消費者保護法第11條之
    1 所明文規定。惟此立法目的乃在使消費者充分了解契約內
    容，避免消費者於匆忙間不及了解其依契約所得主張之權利
    及應負之義務，致訂立顯失公平之契約而受有損害。經查：
    周文和至遲於89年間即已投保團體保險契約，迄至95年間又
    與被告續訂系爭契約，此有郵政劃撥儲金存款通知單在卷可
    稽（見本院卷第59頁及第67頁），周文和應無匆忙間不及了
    解其依系爭契約所得主張權利及應負義務之虞；何況系爭契
    約第21條第1項第3款之約定亦無顯失公平之情形，更係財政
    部團體傷害保險單示範條款之內容，而為各保險人廣泛採用
    。足見周文和於95年間續訂系爭契約時，應已足可知悉明瞭
    上開除外責任條款之約定，原告當非得以被告未有合理期間
    供周文和審閱全部條款內容為由，主張上開除外責任條款不
    構成契約之內容。
五、綜上，原告依據保險契約之法律關係請求被告給付1,800,00
    0元，及自97年11月5 日起至清償日止按年息5％計算之利息
    ，為無理由，應予駁回。又原告之訴既經駁回，其假執行之
    聲請即失所依據，自應併予駁回。
六、本件事證已臻明確，兩造其餘攻擊防禦方法及所舉未經援用
    之證據，經本院斟酌後，認為均不足以影響本判決之結果，
    爰不一一論駁，併此敘明。
七、據上論結，原告之訴為無理由，依民事訴訟法第78條，判決
    如主文。
中    華    民    國    98    年    8     月    5     日
                  民事庭審判長法  官  陳銘珠
                              法  官  范乃中
                              法  官  陳谷鴻
以上正本證明與原本無異。
如不服本判決，應於送達後20日內，向本院提出上訴狀並表明上
訴理由，如於本判決宣示後送達前提起上訴者，應於判決送達20
日內補提上訴理由書(須附繕本)。
中    華    民    國    98    年    8     月    12    日
                              書記官  莊永利


司法院資訊處製作；財團法人民間司法改革基金會備份。
